【裁判字號】    99,上易,1023
【裁判日期】    991123
【裁判案由】    詐欺
【裁判全文】
臺灣高等法院臺中分院刑事判決        99年度上易字第1023號
上  訴  人
即  被  告  賴國賓
上列上訴人因詐欺案件，不服臺灣臺中地方法院99年度易字第
615號中華民國99年6月7日第一審判決（起訴案號：臺灣臺中地
方法院檢察署97年度偵字第24468號），提起上訴，本院判決如
下：
    主    文
上訴駁回。
賴國賓緩刑年。
    犯罪事實
一、賴國賓明知自己已無支付能力，財務狀況陷於窘境，且明知
    金融機構所發行之信用卡係作為消費付款之工具，竟均意圖
    為自己不法之所有，於民國96年3月間至97年5月間，見廖英
    信、林晉丞（以上2人業經本院以重利罪分別判處廖英信有
    期徒刑6月，判處林晉丞有期徒刑3月，各緩刑3年確定）共
    同在報端刊登「信用？合法消費換現金」之廣告，遂分別聯
    絡上開2人中之1人，多次於附表所列時、地，由廖英信、林
    晉丞中之1人指示賴國賓購買廖英信或林晉丞所指示之商品
    ，並由賴國賓分別以其所持用之如附表所示發卡行庫所核發
    之信用卡刷卡付帳後，再立即由廖英信或林晉丞以所購得商
    品9折之價格向賴國賓收購，賴國賓遂以此等迂迴方式詐得
    如附表所示刷卡金額得手。
二、案經彰化縣警察局移送臺灣臺中地方法院檢察署檢察官偵查
    起訴。
    理    由
一、訊據被告賴國賓對於上揭多次於如附表所列時、地以「假刷
    卡、真套現」方式之詐欺取財犯行均坦承不諱，此外，復有
    送貨單、信用卡帳單明細表、信用卡簽帳單、統一發票、友
    邦國際信用卡股份有限公司98年3月19日友風字第980319007
    33號函、臺灣新光商業銀行股份有限公司98年3 月26日（98
    ）新光銀信卡字第1139號函等在卷足稽。按信用卡制度本為
    付款方式之一種，因有遞延付款之特性，故具有間接促進消
    費行為之功效；且就持卡人向發卡銀行申辦核准信用卡而言
    ，信用卡係一種信用憑證，持卡人可在特約商店先以信用方
    式購物或享受服務，由發卡銀行代為結帳付帳，再依持卡人
    與發卡銀行約定之期限內向發卡銀行繳款，而「信用卡」與
    預借現金之「現金卡」（或信用卡中預借現金之功能）兩者
    並不相同，持卡人雖然都是在約定之期限內繳款，然信用卡
    係以持卡人在特約商店購物或享受服務為一定之消費作為前
    提，而現金卡（或預借現金）則未有消費而是單純之借貸，
    蓋二者乃不同之金融商品，發卡銀行對於兩者之信用評估、
    風險控管甚而繳款之利息均不相同。是以，信用卡持卡人自
    不得「假消費」而刷卡，如持卡人以不實之消費記錄之簽帳
    單為方式，在簽帳單上簽名並向發卡銀行佯稱表示有該項不
    實之消費行為，其所為致發卡銀行誤信有該筆消費存在，陷
    於錯誤，因而同意信用卡之使用，而如數付款予特約商店，
    則持卡人上揭所為，難謂無施用詐術之行為。經查，本件被
    告賴國賓多次於附表所列時、地，以「假刷卡、真套現」方
    式迅速取得現金，衡其手段為施用詐術之行為，已如前述；
    而被告賴國賓當時或未完全處於信用破產狀況，然自承當時
    均已有周轉上之困難，財務狀況明顯不佳，事後果於短期間
    內即連最低繳款金額均無力繳納，顯見其於附表所示刷卡套
    現時均已知短期內不可能償付信用卡債款，卻仍多次執意以
    此方式詐取現金，均顯有不法所有之意圖。綜上各情，堪認
    被告賴國賓之自白，核與事實相符，堪予採信，事證至臻明
    確，應依法論科。
二、核被告賴國賓所為，係犯刑法第339條第1項之詐欺取財罪。
    又按所謂集合犯，係指依一般社會通念，特定犯罪行為具有
    反覆實施之特性，立法者於制定刑罰法律之初，亦已認知該
    種行為類型之反覆性，而有意藉由法條中客觀構成要件之行
    為要素，含括上開具有反覆實施特性之數個犯罪行為，仍僅
    接受一次刑法之評價為已足。而本件詐欺取財行為人於各該
    行為終了時，即已達其目的，尚難認立法者於制定刑罰法律
    之初，已認知詐欺取財行為必屬具反覆性之犯罪，且有意藉
    由法條中客觀構成要件之行為要素，含括上開具有反覆實施
    特性之數個犯罪行為。況依94年2月2日總統令修正公布、並
    自95年7月1日施行之刑法，其修正既依據「刑罰公平原則」
    之考量，刪除有關連續犯之規定，並將含有連續犯性質之常
    業犯一併全數刪除（參見刑法修正草案總說明），而刑法第
    56條修正理由之說明，謂「對繼續犯同一罪名之罪者，均適
    用連續犯之規定論處，不無鼓勵犯罪之嫌，亦使國家刑罰權
    之行使發生不合理之現象」、「基於連續犯原為數罪之本質
    及刑罰公平原則之考量，爰刪除有關連續犯之規定」等語，
    而刑法第340條刪除理由亦係配合前揭連續犯之刪除，且最
    高法院就如施用毒品等立法修正理由所提及可發展包括一罪
    之犯罪型態，亦採嚴格數罪併罰之解釋（最高法院96年度第
    9次刑庭會議決議參照），是就詐欺取財之犯罪類型，自亦
    應將本應各自獨立評價之數罪，回歸本來就應賦予複數法律
    效果之原貌。是以，本件被告賴國賓所犯如附表各編號所示
    之詐欺取財犯行，當無論以集合犯之餘地，此時則應回歸一
    般刑法上行為單、複數之認定，且其等均係為滿足各次之財
    產利益，應為犯意各別，況每次施用之詐術，被害之發卡銀
    行不同，購物亦有差異，均為各自獨立之行為，並無密切不
    可分之關係，均屬犯意各別，仍應予分論併罰。
三、原審適用刑法第339條第1項、第51條第5款、第41條第1項前
    段、第8項，刑法施行法第1條之1第1項、第2項前段，中華
    民國九十六年罪犯減刑條例第2條第1項第3款、第7條、第9
    條、第11條規定，並爰審酌被告賴國賓素行尚稱良好，其等
    犯罪之動機均係因一時經濟困頓所致，犯罪目的、手段、假
    消費真刷卡詐財金額、對被害人所生損害，暨被告於原審審
    理時均已坦承犯行，但未能與被害人達成和解等一切情狀，
    分別量處有期徒刑3月，並均諭知易科罰金之折算標準。又
    中華民國96年罪犯減刑條例已於96年7月16日施行，而本件
    被告賴國賓所犯如附表編號1所示之詐欺取財犯罪，係在96
    年4月24日以前，且並無中華民國九十六年罪犯減刑條例所
    定不適用減刑之情形，故應依該條例第2條第1項第3款、第7
    條、第9條、第11條之規定，就被告賴國賓該次犯行之宣告
    刑諭知減得之刑有期徒刑1月又15日，定被告賴國賓應執行
    之刑及諭知易科罰金之折算標準，其認事用法及量刑均稱妥
    適。被告賴國賓上訴意旨以其已與新光銀行和解（詳後敘述
    ），指摘原判決不當，自無理由，應予駁回。
四、又立法院雖於98年12月15日修正刑法第41條第8項之規定：
    「第1項至第4項及第7項之規定，於數罪併罰之數罪均得易
    科罰金或易服社會勞動，其應執行之刑逾6月者，亦適用之
    。」，而將得易科罰金之適用範圍，擴大為數罪併罰之數罪
    均得易科罰金，其執行刑逾6月者，亦得易科罰金，並經總
    統於98年12月30日公布，而於99年1月1日起生效。惟修正前
    刑法第41條第2項關於數罪併罰，其執行之刑未逾6個月者，
    始得易科罰金之規定，業經司法院大法官會議於98年6月19
    日作成釋字第662號解釋：「中華民國94年2月2日修正公布
    之現行刑法第41條第2項，關於數罪併罰，數宣告刑均得易
    科罰金，而定應執行刑之刑逾6個月者，排除適用同條第1項
    得易科罰金之規定部分，與憲法第23條規定有違，並與本院
    釋字第366號解釋意旨不符，應自本解釋公布之日起失其效
    力。」準此以言，修正後刑法第41條第8項僅係將上開釋字
    第662號解釋內容予以明文化，修正前刑法第41條第2項規定
    既經上開解釋宣示「失其效力」，本次修法對於受刑人適用
    刑罰法律之結果並無任何差異，應逕予適用現行刑法第41條
    第8項之規定，毋庸再為新舊法之比較。揆諸上開說明，原
    審乃就被告所犯數罪定其應執行之刑，併諭知易科罰金之折
    算標準，以資懲儆。又依新修正之刑事訴訟法第479條第2項
    規定，可知該易服社會勞動乃係屬執行檢察官之權限，是本
    件自無須再於主文中另諭知易服社會勞動之折算標準，亦均
    據原審詳予敘明。
五、被告賴國賓前未曾故意犯罪受有期徒刑以上刑之宣告，有臺
    灣高等法院被告前案紀錄表在卷可參，被告賴國賓經此教訓
    ，當知警惕而無再犯之虞，且被告賴國賓已與被害人新光銀
    行達成和解，自99年7月間起按月還款新台幣3000元，有該
    行99年9月24日（99）新光銀信卡字第4162號函附本院卷可
    考（見本院卷第30頁），另遠東銀行業於98年8月31日受讓
    ＡＩＧ銀行信用卡部門，有〈金融快訊〉遠銀受讓ＡＩＧ信
    用卡之低利信貸整合負債」網路下載資料1紙在卷為憑（見
    本院卷第40頁），而被告賴國賓積欠ＡＩＧ銀行本件信用卡
    債務，經遠東銀行受讓後已經按月扣薪執行被告賴國賓薪資
    受償，有臺灣臺中地方法院99年9月2日中院彥民執司五執字
    第69709號執行命令1紙在卷（見本院卷第39頁），，足認被
    告賴國賓確有悔意，本院綜核各情，認所宣告之刑，以暫不
    執行為適當，被告賴國賓併予宣告緩刑3年，以啟自新。
據上論結，應依刑事訴訟法第368條，刑法第74條第1項第1款，
判決如主文。
本案經檢察官姜麗儒到庭執行職務。
中    華    民    國    99    年    11    月    23    日
            刑事第九庭    審判長法  官  江  德  千
                                法  官  賴  妙  雲
                                法  官  陳  宏  卿
以上正本證明與原本無異。
不得上訴。
                                書記官  林  振  甫
中    華    民    國    99    年    11    月    23    日
附錄本案論罪科刑法條全文
刑法第339條
意圖為自己或第三人不法之所有，以詐術使人將本人或第三人之
物交付者，處 5 年以下有期徒刑、拘役或科或併科 1 千元以下
罰金。
以前項方法得財產上不法之利益或使第三人得之者，亦同。
前二項之未遂犯罰之。
附表：
被告賴國賓部分：
┌──┬───┬────┬─────┬──────┬─────┐
│編號│時  間│發卡行庫│金額      │地        點│備註      │
│    │      │        │（新臺幣）│            │          │
├──┼───┼────┼─────┼──────┼─────┤
│ 1  │960330│新光銀行│9,881     │愛買永福店  │          │
├──┼───┼────┼─────┼──────┤          │
│ 2  │960617│新光銀行│10,530    │大潤發忠明店│          │
├──┼───┼────┼─────┼──────┤          │
│ 3  │961108│新光銀行│10,368    │家樂福崇德店│          │
├──┼───┼────┼─────┼──────┤          │
│ 4  │961122│新光銀行│10,260    │家樂福文心店│          │
├──┼───┼────┼─────┼──────┤          │
│ 5  │961215│新光銀行│11,540    │家樂福中清店│          │
├──┼───┼────┼─────┼──────┤          │
│ 6  │970107│新光銀行│10,368    │家樂福中清店│          │
├──┼───┼────┼─────┼──────┤          │
│ 7  │970120│新光銀行│10,412    │家樂福大墩店│          │
├──┼───┼────┼─────┼──────┤          │
│ 8  │970220│新光銀行│10,368    │家樂福文心店│          │
├──┼───┼────┼─────┼──────┤          │
│ 9  │970308│新光銀行│10,120    │家樂福大墩店│          │
├──┼───┼────┼─────┼──────┤          │
│ 10 │970321│AIG友邦 │17,900    │愛買復興店  │          │
├──┼───┼────┼─────┼──────┤          │
│ 11 │970328│新光銀行│10,200    │家樂福中清店│          │
├──┼───┼────┼─────┼──────┤          │
│ 12 │970501│新光銀行│10,724    │家樂福德安店│          │
├──┼───┼────┼─────┼──────┤          │
│ 13 │970531│新光銀行│8,008     │大潤發忠明店│          │
├──┼───┼────┼─────┼──────┤          │
│    │      │    總計│140,679   │            │          │
└──┴───┴────┴─────┴──────┴─────┘

司法院資訊處製作；財團法人民間司法改革基金會備份。
